ACORDAO-COMPLETO-2412031

ACÓRDÃO 10161/2020 ATA 33/2020 - PRIMEIRA CÂMARA

VISTOS, relatados e discutidos estes autos de tomada de contas especial autuada por força do Acórdão 6412/2015-TCU-Primeira Câmara, para a citação da Associação Imim, bem como do seu dirigente e representante legal, Atsushi Yoshii, em razão de fraude praticada pelo uso irregular de comprovantes de despesas relativos às festividades de celebração do Centenário da Imigração Japonesa no Brasil, lançados em duplicidade nas prestações de contas do Pronac/Mecenato 06-9786, do extinto Ministério da Cultura, do Contrato de Patrocínio 0754/2008/Sesi/Senai e dos contratos de patrocínio obtidos junto à Caixa Econômica Federal;
ACORDAM os Ministros do Tribunal de Contas da União, reunidos em sessão da Primeira Câmara, ante as razões expostas pelo Relator, em:
9.1. acolher as alegações de defesa apresentadas pela Associação Imim e por Atsushi Yoshii;
9.2. julgar regulares com ressalvas as contas da Associação Imim (08.297.782/0001-84) e de Atsushi Yoshii (XXX.818.089-XX) , com fundamento nos arts. 1º, inciso I, e 16, inciso II, da Lei 8.443/1992, dando-lhes quitação; e
9.3. dar ciência deste acórdão aos responsáveis.

Tomada de Contas Especial. Programa Nacional de Apoio à Cultura. Conversão do Processo de Representação, para fins de citação de responsáveis em razão de fraude em documentos fiscais apresentados em duplicidade para comprovação das despesas relativas às festividades de celebração do Centenário da Imigração Japonesa no Brasil.

Primeira Câmara

Ministério da Cultura (extinto).

3. Responsáveis: Associação Imim (08.297.782/0001-84); Atsushi Yoshii (XXX.818.089-XX).

13.1. Ministros presentes: Walton Alencar Rodrigues (Presidente), Benjamin Zymler, Bruno Dantas (Relator) e Vital do Rêgo.
13.2. Ministro-Substituto presente: Weder de Oliveira.

BRUNO DANTAS

Por registrar as principais ocorrências havidas no andamento do processo até o momento, resumindo os fundamentos das peças acostadas aos autos, adoto como relatório, com os ajustes necessários, a instrução da secretaria responsável pela análise da demanda (peça 70) , a qual contou com a anuência do corpo diretivo da unidade (peças 71 e 72) :
"INTRODUÇÃO
1. Cuidam os autos de conversão do TC Processo 006.177/2013-1 em tomada de contas especial, com fundamento no art. 47 da Lei 8.443/1992 c/c o art. 252 do Regimento Interno do TCU, em cumprimento ao Acórdão 6412/2015-TCU-Primeira Câmara (peça 49) , prolatado em Sessão Ordinária de 20/10/2015 pela representação TC Processo 006.177/2013-1, em razão do relatório de auditoria do TC Processo 010.643/2010-9, realizada por esta Secex-PR (Fiscalis 500/2010) , com o objetivo de verificar a pertinência e a regularidade das transferências voluntárias de recursos dos Ministérios do Turismo e da Ciência, Tecnologia e Inovação, por meio de emendas parlamentares, para entidades privadas sem fins lucrativos.
HISTÓRICO 
2. Os ministros deste Tribunal, reunidos em Sessão Ordinária datada de 20/10/2015 e mediante o Acórdão 6412/2015-TCU-Primeira Câmara (peça 49) ao discutirem os relatos da representação TC Processo 006.177/2013-1 acordaram em:
'1.7.1. determinar, nos termos do art. 47 da Lei 8.443/1992 c/c o art. 252 do Regimento Interno do TCU, a conversão do presente processo em Tomada de Contas Especial, mediante a autuação de novo processo, nos termos do art. 41 da Resolução TCU nº 259/2014, em razão de fraude praticada pelo uso irregular de comprovantes de despesas relativos às festividades de celebração do Centenário da Imigração Japonesa no Brasil, lançados em duplicidade na prestação de contas do Pronac/Mecenato n. 06-9786 do Ministério da Cultura, na prestação de contas do Contrato de Patrocínio n. 0754/2008/Sesi/Senai/PR e nas prestações de contas de Contratos de Patrocínio obtidos junto à Caixa Econômica Federal, bem como, pelo beneficiamento da empresa Yoshii Engenharia e Construções Ltda. de propriedade do dirigente da Associação Imin; 
1.7.2 autorizar, desde logo, nos termos dos artigos 10, § 1º, e 12, inciso II, da Lei 8.443/92 c/c o art. 202, inciso II, do Regimento Interno, a citação da Associação Imin (CNPJ 08.297.782/0001-84) em solidariedade ao seu dirigente e representante legal, Sr. Atsushi Yoshii (CPF XXX.818.089-XX) , com fulcro no art. 12, inciso I, da Lei 8.443/92, pelo débito de R$ 239.746,86, atualizado monetariamente nas datas elencadas no quadro abaixo, para, no prazo de quinze dias, apresentarem alegações de defesa ou recolherem aos cofres do Tesouro Nacional as quantias devidas, em razão das irregularidades descritas abaixo: 
1.7.2.1 fraude praticada pelo uso irregular de comprovantes de despesas relativos às festividades de celebração do Centenário da Imigração Japonesa no Brasil, lançados em duplicidade nas prestações de contas do Pronac/Mecenato n. 06-9786 do Ministério da Cultura, do Contrato de Patrocínio n. 0754/2008/Sesi/Senai e dos contratos de patrocínio obtidos junto à Caixa Econômica Federal, em afronta aos princípios administrativos da legalidade, moralidade, impessoalidade e transparência, também inscritos nos artigos 4º e 11, da Lei 8.429/1992 (Lei da Improbidade Administrativa) e aos artigos 12 e 65 do Estatuto da Associação Imin, conforme discriminado a seguir:
Notas fiscais utilizadas em duplicidade nas prestações de contas da Associação Imin
	Dados das Notas Fiscais
	Uso simultâneo nas seguintes prestações de contas 

	Beneficiário
	Número
	Data de Emissão
	Valor (R$) 
	Data de pagamento (peça 3, p. 28-39) 
	
	Benvenho & Cia. Ltda.
	49139
	18/8/2008
	38.827,22
	20/8/2008
	Pronac/Mecenato
e
Contrato Patrocínio Sesi/Senai

		49141
	18/8/2008
	18.749,39
	20/8/2008
	
		49142
	18/8/2008
	8.081,55
	20/8/2008
	
	Grafinorte S/A
	9644
	30/6/2008
	15.352,00
	24/7/2008
	
	Editora Jornal de Londrina S/A
	27451
	15/7/2008
	18.045,01
	15/7/2008
	
	Televisão Cultura de Maringá Ltda.
	19429
	15/7/2008
	28.518,00
	15/7/2008
	
	Sociedade Rádio Emissora Paranaense
	17614
	15/7/2008
	80.231,00
	15/7/2008
	
	LCI Ltda.
	840
	1/7/2008
	19.000,00
	22/1/2009
	Pronac/Mecenato
e
Contratos de Patrocínios da CEF

	Ática Ltda.
	359
	16/12/2008
	5.521,26
	5/1/2009
	
	Cobraseg Ltda.
	9104
	29/12/2008
	7.421,43
	5/1/2009
	
	Total 
	239.746,86
		
Valor atualizado até 16/4/2015: R$ 355.538,63; 
1.7.3. considerar como agravante da conduta adstrita ao débito demonstrado no item anterior, para efeito de aplicação da penalidade prevista no art. 57 da Lei Orgânica do TCU: 
1.7.3.1 a inclusão, na prestação de contas do Pronac/Mecenato n. 06-9786, da Nota Fiscal 6705, emitida pela empresa A. Yoshii Engenharia e Construções Ltda. em 21/1/2009, no valor de R$ 14.500,17, tendo em vista o uso indevido de recursos públicos federais em razão de beneficiamento direto de empresa de propriedade do dirigente da Associação Imin, Sr. Atsushi Yoshii, em afronta aos princípios administrativos da moralidade, impessoalidade, legalidade e isonomia, também inscritos nos artigos 4º e 11, da Lei 8.429/1992 (Lei da Improbidade Administrativa) , e ao disposto nos artigos 12 e 65, do Estatuto da Associação Imin, o qual repele condutas que comprometam a ética e a moral da instituição; 
1.7.3.2 o beneficiamento recíproco de empresas pertencentes a dirigentes da Associação Imin e do Londrina Convention & Visitors Bureau (LCVB) em operação cruzada, com direcionamento de serviços e pagamentos à A. Yoshii Engenharia e Construções Ltda. e à Benvenho & Cia Ltda. com recursos oriundos de ajustes firmados com órgãos da administração pública federal; 
a) A irregularidade foi constatada após análise das prestações de contas do Pronac/Mecenato n. 06-9786, aprovado pelo Ministério da Cultura em prol da Associação Imin, e dos patrocínios recebidos junto à Caixa Econômica Federal, em confronto à prestação de contas do Londrina Convention & Visitors Bureau, beneficiário de recursos federais provenientes do Convênio Excerto da Relação 27/2015-TCU-1ª Câmara Relator - Ministro BRUNO DANTAS 629352/2008, firmado com o Ministério do Turismo. Do exame, verificou-se que a empresa Benvenho & Cia Ltda., pertencente ao Sr. Nivaldo Benvenho, dirigente do LCVB à época, recebeu da Associação Imin a importância de R$ 123.789,86, conforme notas fiscais contidas na prestação de contas do referido Pronac/Mecenato descritas no quadro abaixo. Ao passo que a empresa de propriedade de dirigente da Associação Imin, a A. Yoshii Engenharia e Construções Ltda., foi contratada pela LCVB para executar serviços previstos no Convênio 629352/2008-MTur, tendo recebido a importância de R$ 100.000,00 em pagamento à nota fiscal 6551, conforme consta da prestação de contas do mencionado convênio, consoante quadro que segue; 
b) A respectiva conduta evidencia o beneficiamento irregular e ilegal das empresas mencionadas, decorrente de ato que demonstra a clara intenção de burlar as respectivas prestações de contas. Afora o exposto, houve afronta aos princípios administrativos da moralidade, impessoalidade, igualdade, legalidade e isonomia, bem como, aos artigos 12 e 65, do Estatuto da Associação Imin, tendo em vista a burla ao regular uso do dinheiro público com o direcionamento dos recursos a empresas de entes parceiros;
NFs da Benvenho & Cia Ltda. incluídas em prestações de contas da Associação Imin
	Número
	Data de Emissão
	Valor (R$) 
	Objeto
	Concedente/
Patrocinador

	49139
	18/8/2008
	38.827,22
	Impressão de impressão de 38.000 crachás Imin, 19.000 folders Imin e 8.248 ingressos Imin
	Pronac/MinC

	49141
	18/8/2008
	18.749,39
	Impressão de impressão de 50.000 flyers Imin, 5.700 convites Imin e 1.201 cartazes Imin
	Pronac/MinC

	49142
	18/8/2008
	8.081,55
	Impressão de impressão de 1.000 folders institucionais
	Pronac/MinC

	7965
	11/11/2009
	26.496,00
	Impressão de 960 catálogos 'Memória do Imin 100 - Pronac 06.9786
	Pronac/MinC

	47846
	9/7/2008
	24.000,00
	Aquisição de 50.000 leques
	CEF

	47847
	9/7/2008
	7.635,70
	Fornecimento de 50.000 embalagens de Hashi
	CEF

	Total 
	123.789,86
		
NF da A. Yoshii Engenharia incluída na prestação de contas do Convênio da LCVB
	Número
	Data de Emissão
	Valor (R$) 
	Objeto
	Concedente/
Patrocinador

	6551
	7/8/2008
	100.000,00
	Confecção de palco, coxias e torres de iluminação
	Ministério do Turismo

	Total 
	100.000,00
		
1.7.4. comunicar o Ministério da Cultura, nos termos do art. 198, parágrafo único, do Regimento Interno deste Tribunal, acerca da autuação da Tomada de Contas Especial para examinar a execução dos recursos do Pronac/Mecenato n. 06-9786, autorizado à Associação Imin em 2006;
1.7.5. dar ciência deste acórdão, assim como da instrução técnica que o fundamentou, às instituições patrocinadoras do evento: Caixa Econômica Federal (CEF) ; Serviço Brasileiro de Apoio às Micro e Pequenas Empresas (Sebrae) , Departamento Regional no Paraná e Departamento Nacional; Serviço Social da Indústria no Paraná (Sesi/PR) e Serviço Nacional de Aprendizagem Industrial no Paraná (Senai/PR) ; 
1.7.6. remeter cópia deste acórdão, acompanhado da instrução que o fundamentou, à Secretaria de Recursos deste Tribunal, para fornecimento de subsídios para o TC Processo 006.045/2013-8; 
17.7. apensar estes autos à Tomada de Contas Especial que vier a ser constituída, nos termos do art. 41 da Resolução TCU nº 259/2014.'
3. Já nos presentes autos, a instrução de peça 51 propôs a citação da Associação Imin em solidariedade ao seu dirigente e representante legal, Sr. Atsushi Yoshii, em decorrência e nos termos do acórdão supracitado. A medida foi satisfeita por meio do Ofício 0071/2016-TCU/SECEX-PR, de 5/2/2016 (peça 57) e do Ofício 0072/2016-TCU/SECEX-PR, de 5/2/2016 (peça 56) , ambos recebidos no destino em 24/2/2016 (peças 58-59) .
EXAME TÉCNICO
4. A resposta aos referidos ofícios, contendo as alegações de defesa oferecidas em conjunto pelos citados, foi encaminhada em 10/3/2016 (peça 60; originais às peças 61-62) - tempestivamente, portanto. Deve, pois, ser conhecida, passando-se ao seu relato e subsequente análise.
Utilização de notas fiscais em duplicidade nas prestações de contas do Pronac/Mecenato e do Contrato de Patrocínio Sesi/Senai
5. Alegam os responsáveis (peça 60, p. 9-14) , quanto à suposta utilização de notas fiscais em duplicidade, nas prestações de contas do Pronac/Mecenato 06-9786 e do Contrato de Patrocínio Fiep/Sesi/Senai, que houve confusão de parte da Fiep na interpretação dos documentos a ela encaminhados para prestação de contas.
6. Afirmam que parte dos documentos se destinava a comprovar a realização dos gastos com o patrocínio no evento, e parte se destinava à comprovação da realização da contrapartida, qual seja, a exposição da logomarca dos patrocinadores nas diversas mídias de divulgação. Assim, foram encaminhadas notas fiscais no valor total de R$ 57.394,26 para comprovação da utilização dos recursos oferecidos em patrocínio (R$ 50.000,00) , bem como diversas outras notas fiscais (as consideradas como utilizadas em duplicidade com o Pronac/Mecenato, no valor total de R$ 209.804,17) , acompanhadas de fotos e peças de materiais gráficos originais, para comprovação da confecção dos materiais de divulgação conforme estipulado em contrato como contrapartida (peça 60, p. 55) . Esqueceu-se, no entanto, de destacar informação quanto ao propósito de cada grupo de documentos, o que permitiu o equívoco por parte da Fiep. 
7. Acrescentam que a Associação Imin encaminhou ofício à Fiep, em 4/12/2015, noticiando a falha e o equívoco resultante, de modo a esclarecer a questão.
Análise
8. A alegação apresentada tem forte plausibilidade. Primeira e principalmente, porque carente de propósito o encaminhamento de notas fiscais no valor total de R$ 267.198,43 para comprovar a aplicação de R$ 50.000,00 oferecidos em patrocínio. Bastavam, para esse fim, os R$ 57.394,26 assim indicados.
9. Em segundo, porque as notas fiscais indicadas como referentes à comprovação da execução da contrapartida (peça 60, p. 58-88) contêm alusões expressas ao Pronac/Mecenato 06-9786, assim como as notas fiscais referentes à comprovação de aplicação do patrocínio (peça 60, p. 89-93) contêm menção expressa ao respectivo contrato com o Sesi/Senai.
10. Propugna-se, portanto, o acolhimento das alegações de defesa quanto ao ponto, de modo a afastar a existência do débito inicialmente cogitado.
Utilização de notas fiscais em duplicidade nas prestações de contas do Pronac/Mecenato e de Contratos de Patrocínio da Caixa Econômica Federal
11. Alegam os responsáveis (peça 60, p. 3-9) , quanto à suposta utilização de notas fiscais em duplicidade, nas prestações de contas do Pronac/Mecenato 06-9786 e de Contratos de Patrocínio firmados com a Caixa Econômica Federal, que, por equívoco administrativo de parte da Associação Imin, foram encaminhadas erroneamente três notas fiscais referentes ao Pronac/Mecenato, no valor total de R$ 31.942,69, sendo que deveriam ter sido enviadas outras quatro notas fiscais, no valor total de 33.366,83. 
12. Apresentam, como justificativa para o equívoco, o número de serviços prestados e a coincidência de prestadores de serviços, bem como o lapso de atenção.
13. Ressaltam, ademais, que o equívoco é verificável no corpo das três notas fiscais encaminhadas erroneamente, porquanto nelas consta a indicação do Pronac/Mecenato 06-9786 (sendo esta a correta aplicação) .
14. Com isso, destacando a ausência de má-fé e apresentando listagem e cópias das notas substitutivas (peça 60, p. 8, 35-52) , rogam considerar substituídas as notas fiscais equivocadamente utilizadas em duplicidade na prestação de contas dos contratos de patrocínio firmados com a Caixa.
Análise
15. A alegação é plausível. Verifica-se a aludida coincidência de alguns dos fornecedores e a semelhança de períodos e objetos, bem como é possível observar, nas notas fiscais indicadas como equivocadamente encaminhadas à Caixa (peça 60, p. 24-34) , a existência de inscrições referentes ao Pronac/Mecenato 06-9786, a qual efetiva e unicamente corresponderiam. Também se observa a pertinência dos objetos das notas fiscais substitutivas (peça 60, p. 35-52) com a realização do evento em questão.
16. Outrossim, merece ponderação a baixa materialidade do valor envolvido, relativamente aos totais de ambas as prestações de contas em confusão, ademais da inexistência de elementos que possam afastar a presunção de boa-fé dos responsáveis.   
17. Propugna-se, portanto, o acolhimento das alegações de defesa quanto ao ponto, de modo a afastar a existência do débito inicialmente cogitado.
Beneficiamento direto do dirigente da Associação Imin e beneficiamento cruzado dos dirigentes da Associação Imin e do Londrina Convention & Visitors Bureau
18. Defendem-se os responsáveis arguindo que não houve nenhuma irregularidade na contratação direta da empresa A. Yoshii Engenharia Ltda. pela Associação Imin, tendo aquela entre seus sócios o representante desta associação, porquanto inexistente qualquer impedimento legal e respaldada a contratação na urgência para realização dos serviços, que foram efetivamente prestados.
19. Quanto a suposto beneficiamento cruzado entre os representantes, à época, da Associação Imin e do Londrina Convention & Visitors Bureau, em favor das empresas de que são sócios, rechaçam tal hipótese os responsáveis.
20. Sustentam argumentação, essencialmente, em parecer do Ministério Público Federal (peça 60, p. 94-102) , já trazido em defesa no âmbito do TC Processo 006.092/2013-6 (embora equivocadamente consignado como TC Processo 006.093/2013-6 na peça de defesa) , que analisou matéria conexa. No referido, pugna o representante do parquet pela ausência de ilícito na conduta em questão.
21. Aduzem que os referidos empresários e empresas tem notória reputação e gozam de excelente saúde financeira, diante de cujos números o suposto beneficiamento se mostraria insignificante, e, portanto, despropositado.
22. Apresentam justificativas semelhantes às trazidas no citado TC Processo 006.092/2013-6, no que toca à contratação da empresa Midiograf pela empresa Visualitá, refutando pela impossibilidade cronológica a existência de qualquer irregularidade ou conluio.
23. Por fim, novamente fazem remissão ao TC Processo 006.092/2013-6 para refutar a existência de irregularidade na contratação da A. Yoshii Engenharia Ltda. pelo Londrina Convention & Visitors Bureau, repisando o já citado parecer do MPF e a argumentação pela baixa relevância do valor da contratação em face do porte financeiro da empresa A. Yoshii.
Análise
24. Convém trazer, como baliza à análise da defesa neste ponto, trecho do Voto do Ministro Relator José Múcio Monteiro, condutor do Acórdão 6709/2018-TCU-Primeira Câmara, resultante do exame de Recurso de Reconsideração no processo citado pelos responsáveis, o TC Processo 006.092/2013-6:
'19. Existe um ponto, no entanto, que não restou esclarecido pelo recorrente, relacionado à suposta existência do referido 'beneficiamento cruzado'. A defesa apresentada pela LC&VB afirmou que a produção de materiais gráficos por ela realizada, no âmbito do Pronac 06.9786, teria advindo de sua contratação pela empresa Visualitá, que, por seu turno, havia sido contratada para o desenvolvimento de projeto gráfico e identidade visual da comemoração. A Visualitá teria contratado a Midiograf para a produção gráfica em 11/1/2008. Em suas alegações, destacou que tal contratação teria se dado muito antes da firmatura do Convênio 629352, que somente veio a ser celebrado entre a LC&VB e o MTur em 18/6/2008. Dessa forma, seria impensável, ao tempo em que ela foi contratada para a produção dos materiais gráficos, a possibilidade de 'beneficiamento cruzado', pois a cronologia dos fatos o impediria.
20. Os documentos constantes dos autos, no entanto, não corroboram tais afirmações: (i) não foi juntado o suposto contrato celebrado entre a Visualitá e a LC&VB em 11 de janeiro de 2008; (ii) as notas fiscais e recibos emitidos pela LC&VB, constantes da peça 7, pp. 11-14 e 21-25, consignam a razão social da Associação Imin, e não da Visualitá, levando à compreensão de que existiu uma efetiva avença entre aquela Associação e a LC&VB; e (iii) todos aqueles documentos emitidos pela LC&VB são datados de 18 e 19/08/2008, posteriores, portanto, à assinatura do convênio.
21. Ademais, como já consignei, a Visualitá foi contratada para o 'Desenvolvimento de projeto gráfico e identidade visual', com recursos do MTur. A Nota Fiscal por ela emitida, em decorrência da prestação do serviço, é datada de 11/7/2008 (peça 27, p. 346) . Como a execução do Convênio 629352 se iniciou em momento posterior ao do Pronac 06.9786, seria impossível que a Visualitá tivesse, em janeiro de 2008, contratado a Midiograf para a produção dos materiais gráficos do Imin100, como foi alegado, uma vez que ela - Visualitá - somente foi contratada em momento posterior. Ademais, se a Visualitá somente desenvolveu o projeto gráfico e identidade visual a partir da firmatura do Convênio 629352, não havia, em janeiro de 2008, projeto gráfico e identidade visual que possibilitasse a contratação da LC&VB para a confecção dos impressos. 
22. Em vista dessas lacunas, não foi afastada a caracterização da existência do 'beneficiamento cruzado'. Ademais, não foram juntadas aos autos as alegadas cotações de preço realizadas no âmbito do Convênio 629352, que teriam conduzido à contratação da empresa A. Yoshii Engenharia e Construção Ltda., de propriedade do presidente da Associação Imin. Pesquisa realizada em meu gabinete não logrou êxito em localizar tais documentos entre as informações do convênio contidas no Siconv. Permanece, portanto, a mácula pela ofensa ao princípio da impessoalidade e da moralidade administrativa.
23. Observo, no entanto, que tal questão possui baixa materialidade: os pagamentos efetuados à empresa A. Yoshii Engenharia e Construção Ltda. montaram em R$ 100.000,00, menos de 10% do valor do Convênio 629352. No mesmo sentido, a soma recebida pela Midiograf, às expensas do Pronac 06.9786, foi inferior a R$ 66.000,00, aproximadamente 5% das despesas totais.
24. Destarte, entendo que deve ser mantida a irregularidade das contas dos recorrentes, fazendo-se necessária a exclusão da alínea 'c' do inciso III do art. 16 da Lei 8.443/1992 da fundamentação legal então utilizada. Da mesma forma, manifesto-me pela mantença da aplicação das multas. Não obstante, alvitro apropriada a redução de seus valores, em face das considerações expendidas, bem assim a alteração do fundamento utilizado na imputação efetuada a Nivaldo Benvenho e ao Londrina Convention & Visitors Bureau, passando-o do art. 57 da Lei 8.443/1992 para o art. 58, inciso I, do mesmo diploma.
25. Por derradeiro, anoto que os recorrentes acostaram aos autos manifestação do Ministério Público Federal - Procuradoria da República no Município de Londrina -, proferida em Inquérito Policial instaurado para tratar das mesmas questões versadas nestes autos, em que o Parquet federal requereu o arquivamento do feito. Tal manifestação não traz qualquer influência sobre o juízo de mérito destes autos: (i) porque reflete a posição do Ministério Público Federal, não constituindo decisão judicial sobre a matéria; (ii) em face do princípio da independência das instâncias; e (iii) porque o arquivamento foi solicitado em razão da ausência de provas para a ação penal, e não da negativa de materialidade dos fatos e de autoria.'
25. Tratando-se aqui de imputação de igual ordem, relativa aos mesmos fatos, embora noutra ponta, merece igual juízo. Não lograram os responsáveis afastar a caracterização da existência de beneficiamento cruzado e tampouco do beneficiamento direto da empresa gerida pelo também representante (à época dos fatos) da Associação Imin.
26. A conduta aferida, inobstante a baixa materialidade dos valores envolvidos, fere os princípios da impessoalidade e da moralidade administrativa.
27. Por essa razão, propugna-se a rejeição das razões de justificativa dos responsáveis quanto ao presente ponto.
28. Propõe-se, em consequência, o julgamento das respectivas contas como irregulares, aplicando-lhes, individualmente, a multa prevista no art. 58, inciso I, da Lei 8.443/1992.
CONCLUSÃO
29. Em face da análise promovida nos itens 8 a 10, e 15 a 17, propõe-se acolher as alegações de defesa apresentadas pela Associação Imin e por Atsushi Yoshii quanto à aventada utilização de notas fiscais em duplicidade nas prestações de contas do Pronac/Mecenato 06-9786 do Ministério da Cultura, na prestação de contas do Contrato de Patrocínio 0754/2008/Sesi/Senai/PR e nas prestações de contas de Contratos de Patrocínio obtidos junto à Caixa Econômica Federal, uma vez que foram suficientes para afastar as irregularidades a eles atribuídas nesse quesito, e consequentemente, afastar a existência de débito no presente feito.
30. Em face da análise promovida nos itens 24 a 28, propõe-se rejeitar as razões de justificativa apresentadas pela Associação Imin e por Atsushi Yoshii quanto às condutas caracterizadoras de beneficiamento direto do dirigente da Associação Imin e beneficiamento cruzado dos dirigentes da Associação Imin e do Londrina Convention & Visitors Bureau, uma vez que não foram suficientes para sanear as irregularidades a eles atribuídas nesse quesito, de modo que suas contas devem ser julgadas irregulares. Propõe-se, ainda, em atendimento ao disposto no parágrafo único do art. 19 da Lei 8.443/1992, a aplicação da multa prevista no art. 58, inciso I, do mesmo normativo legal.
PROPOSTA DE ENCAMINHAMENTO
31. Diante do exposto, propõe-se:
a) com fundamento nos arts. 1º, inciso I, 16, inciso III, alínea b, da Lei 8.443/1992, c/c os arts. 19, parágrafo único, e 23, inciso III, da mesma Lei, e com os arts. 1º, inciso I, 209, inciso II, 210, §2º, e 214, inciso III, do Regimento Interno, que sejam julgadas irregulares as contas de Associação Imin (CNPJ 08.297.782/0001-84) e Atsushi Yoshii (CPF XXX.818.089-XX) ;
b) aplicar, individualmente, à Associação Imin (CNPJ 08.297.782/0001-84) e a Atsushi Yoshii (CPF XXX.818.089-XX) , a multa prevista no art. 58, inciso I, da Lei 8.443/1992 c/c o art. 268, inciso I, do Regimento Interno, fixando-lhe (s) o prazo de 15 (quinze) dias, a contar da (s) notificação (ões) , para comprovar (em) , perante o Tribunal (art. 214, inciso III, alínea 'a', do Regimento Interno) , o (s) recolhimento (s) da (s) dívida (s) aos cofres do Tesouro Nacional, atualizada (s) monetariamente desde a data do presente acórdão até a do (s) efetivo (s) recolhimento (s) , se for (em) paga (s) após o vencimento, na forma da legislação em vigor."
O Ministério Público junto ao TCU, em oitiva regimental, concordou quanto ao acolhimento das alegações de defesa em relação à utilização de notas fiscais em duplicidade. Contudo, manifestou discordância quanto à proposta de julgar as presentes contas irregulares por suposto beneficiamento cruzado dos dirigentes da Associação Imin e da entidade Londrina Convention & Visitors Bureau, sob os seguintes argumentos (peça 74) :
"Em princípio, a contratação cruzada por empresas beneficiadas com recursos públicos é um procedimento irregular, já que a sua simples existência traz conflito de interesses e possível mútuo favorecimento. No entanto, não há nos autos qualquer elemento indicando que de fato houve benefício indevido por algum dos envolvidos. Ao que tudo indica, todos os serviços foram regularmente prestados. Ademais, não encontramos indícios de má-fé por parte dos responsáveis. Conforme asseverou o Ministério Público Federal nos autos do Processo 5005320-23.2012.404.7001 (peça 60, fls. 94/102) , 'não há indícios de que tenha havido o direcionamento, vale dizer, o favorecimento para a contratação, pela ASSOCIAÇÃO IMIN, da empresa do investigado NIVALDO BENVENHO, para a produção de material gráfico destinado à propaganda e à divulgação do evento, em troca de futura contratação da empresa A. YOSHI ENGENHARIA E CONSTRUÇÃO LTDA., de propriedade do presidente daquela associação. Trata-se de empresas que se destacam nos respectivos ramos das atividades para as quais foram contratadas.' 
Os documentos presentes à peça 60 (fls. 121/144) indicam que os valores discutidos nesse suposto beneficiamento cruzado (R$ 123.789,86 e R$ 100.000,00) são relativamente muito baixos perto do faturamento das empresas envolvidas. A receita operacional bruta em 2008 da empresa A. Yoshii Engenharia e Construções Ltda. foi superior a R$ 84 milhões e a da empresa Benvenho e Cia Ltda. foi superior a R$ 18 milhões. Não é razoável supor, sem mais elementos, que seus dirigentes tinham como intenção a busca de benefícios indevidos com o procedimento questionado. 
Nesse sentido, parece-nos não haver nestes autos elementos que justifiquem o julgamento pela irregularidade das contas. Com a devida vênia ao encaminhamento sugerido pela unidade técnica (peça 70) , mostra-se mais adequado ao caso concreto julgar as contas regulares com ressalva."
É o Relatório.

Fabricio Massi Salla (24.338/OAB-PR) e outros, representando Atsushi Yoshii.

Procurador Marinus Eduardo De Vries Marsico.

TOMADA DE CONTAS ESPECIAL. PROGRAMA NACIONAL DE APOIO À CULTURA. CENTENÁRIO DA IMIGRAÇÃO JAPONESA. CITAÇÃO DETERMINADA POR FORÇA DO ACÓRDÃO 6.412/2015-TCU-PRIMEIRA CÂMARA, PROFERIDO EM PROCESSO DE REPRESENTAÇÃO (TC 010.643/2010-9). FRAUDE. USO IRREGULAR DE COMPROVANTES DE DESPESAS LANÇADOS EM DUPLICIDADE EM PRESTAÇÕES DE CONTAS. CONTRATAÇÃO CRUZADA POR EMPRESAS BENEFICIADAS POR RECURSOS PÚBLICOS. ACOLHIMENTO DAS ALEGAÇÕES DE DEFESA. REGULARIDADE COM RESSALVA DAS CONTAS.

TOMADA DE CONTAS ESPECIAL (TCE)

Secretaria de Controle Externo de Tomada de Contas Especial (SecexTCE).

Trata-se de tomada de contas especial autuada por força do Acórdão 6412/2015-TCU-Primeira Câmara, mediante conversão de processo de representação (TC Processo 006.177/2013-1) . Esse processo, por sua vez, foi autuado em cumprimento à determinação proferida nos autos do TC Processo 010.643/2010-9, que tratou de auditoria realizada pela Secretaria de Controle Externo no Estado do Paraná (Secex-PR) com o objetivo de verificar a pertinência e a regularidade das transferências voluntárias de recursos dos Ministérios do Turismo e da Ciência, Tecnologia e Inovação para entidades privadas, sem fins lucrativos, sediadas em Londrina/PR.
Por meio do Acórdão 6412/2015-TCU-Primeira Câmara, o TCU determinou a citação da Associação Imim, bem como do seu dirigente e representante legal, Atsushi Yoshii, em razão das seguintes irregularidades:
2.1.  fraude praticada pelo uso irregular de comprovantes de despesas relativos às festividades de celebração do Centenário da Imigração Japonesa no Brasil, lançados em duplicidade nas prestações de contas do Pronac/Mecenato 06-9786, do Ministério da Cultura, do Contrato de Patrocínio 0754/2008/Sesi/Senai e dos contratos de patrocínio obtidos junto à Caixa Econômica Federal (CEF) ;
2.2. pagamento à empresa A. Yoshii Engenharia e Construções Ltda., por serviço realizado no âmbito do Pronac/Mecenato 06-9786, no valor de R$ 14.500,17, pessoa jurídica de propriedade do dirigente da Associação Imim, Atsushi Yoshii;
2.3. beneficiamento recíproco de empresas pertencentes a dirigentes da Associação Imim e do Londrina Convention & Visitors Bureau (LCVB) em operação cruzada, com direcionamento de serviços e pagamentos à A. Yoshii Engenharia e Construções Ltda. e à Benvenho & Cia Ltda. com recursos oriundos de ajustes firmados com órgãos da administração pública federal. 
Apresentadas as alegações de defesa, a unidade instrutora, em análise de mérito, propôs acolher parcialmente os argumentos apresentados pela Associação Imim e por Atsushi Yoshii, para afastar a irregularidade de utilização de notas fiscais em duplicidade e, por conseguinte, o prejuízo apontado nos autos, mantendo, contudo, o julgamento pela irregularidade das contas, com fundamento no art. 16, inciso III, alínea "b" da Lei 8.443/1992, com a consequente aplicação da multa prevista no art. 58, inciso I, do mencionado diploma legal.
O Ministério Público de Contas concordou com a proposta de acolhimento das alegações de defesa em relação à utilização de notas fiscais em duplicidade. Contudo, manifestou discordância quanto à proposta de julgar as presentes contas irregulares por suposto beneficiamento cruzado dos dirigentes da Associação Imim e da entidade Londrina Convention & Visitors Bureau, reputando mais adequado ao caso o julgamento pela regularidade com ressalva.
II
Manifesto-me de acordo com as propostas coincidentes da unidade instrutora e do Ministério Público junto ao TCU. Naquilo que dissentem, acompanho o encaminhamento sugerido pelo Parquet especializado.
Concordo com a proposta da unidade instrutora no sentido de acolher as alegações de defesa apresentadas quanto à fraude pelo uso irregular de comprovantes de despesas, lançados em duplicidade nas prestações de contas, ponto que contou com a anuência do Ministério Público de Contas, razão pela qual incorporo seus fundamentos às minhas razões de decidir. 
No caso, os responsáveis, Associação Imim e o seu dirigente, Atsushi Yoshii, foram citados em razão de fraude na prestação de contas, evidenciada pelo uso irregular de comprovantes de despesa. Verificou-se, em síntese, o lançamento em duplicidade de notas fiscais nas prestações de contas dos seguintes ajustes: (a) Pronac/Mecenato 06-9786, do Ministério da Cultura; (b) Contrato de Patrocínio 0754/2008/Sesi/Senai/PR; e (c) contratos de patrocínio obtido junto à Caixa Econômica Federal (CEF) . 
Como se pode observar, a irregularidade versou sobre o uso simultâneo de notas ficais entre as prestações de contas do Pronac/Mecenato e do Contrato de Patrocínio 0754/2008/Sesi/Senai/PR, bem como entre as prestações de contas do Pronac/Mecenato e dos contratos de patrocínio obtidos junto à CEF. 
Com relação às notas fiscais apresentadas simultaneamente entre o Pronac/Mecenato e o Contrato de Patrocínio 0754/2008/Sesi/Senai/PR, os responsáveis, em justificativa, informam que houve um equívoco no encaminhamento dos documentos destinados à comprovação do patrocínio. Neste processo, teriam sido encaminhadas notas fiscais que totalizariam R$ 57.349,26, para comprovação de R$ 50.000,00 oferecidos em patrocínio, as quais foram acompanhados de outras notas, estas consideradas em duplicidade, que totalizavam R$ 209.804,17. 
Segundo a unidade instrutora, os argumentos de defesa são plausíveis, pois não haveria propósito em encaminhar notas fiscais no valor total de R$ 267.198,43 para comprovar a aplicação de R$ 50.000,00 oferecidos em patrocínio. Bastaria, para esse fim, encaminhar o conjunto de notas, que totalizavam R$ 57.394,26. 
Com relação às notas fiscais apresentadas simultaneamente entre o Pronac/Mecenato e os contratos de patrocínio obtidos junto à CEF, os responsáveis alegam equívoco no encaminhamento à Caixa de três notas fiscais referentes ao Pronac/Mecenato, no valor total de R$ 31.942,69, quando deveriam ter sido enviadas outras quatro notas fiscais, no valor total de 33.366,83.
Quanto a esse ponto, a unidade instrutora, corroborando o argumento de defesa, de que houve erro justificável, afirma ser possível identificar, nas notas fiscais equivocadamente encaminhadas à Caixa, a existência de inscrições referentes ao Pronac/Mecenato 06-9786, bem como a pertinência dos objetos das notas fiscais substitutivas com a realização do evento em questão.
Justificado, portanto, o equívoco que ensejou a citação pela duplicidade de documentos apresentados em prestações de contas, não há que se falar em dano, tampouco na irregularidade de fraude na comprovação das despesas. 
III
Afastado o dano, cumpre analisar, ainda, dois agravantes consignados no acordão que determinou a citação dos responsáveis, sopesados na eventualidade de cominação da sanção de multa, a saber:
2.4. inclusão, na prestação de contas do Pronac/Mecenato, de nota fiscal emitida pela A. Yoshii Engenharia e Construções Ltda., no valor de R$ 14.500,17, empresa de propriedade do dirigente da Associação Imim, Atsushi Yoshii; e
2.5. beneficiamento recíproco de empresas pertencentes a dirigentes da Associação Imim e da entidade Londrina Convention & Visitors Bureau (LCVB) em operação cruzada, com direcionamento de serviços e pagamentos à A. Yoshii Engenharia e Construções Ltda. e à Benvenho & Cia Ltda. com recursos oriundos de ajustes firmados com órgãos da administração pública federal.
Com relação ao primeiro agravante, conforme informações dos autos, foi realizado pagamento, no valor de R$ 14.500,17, em decorrência da prestação de serviço de montagem de infraestrutura hidráulica, elétrica e de decoração do evento Natal do Centenário Praça Tomi Nakagawa. Nesse caso, não obstante o princípio da impessoalidade não recomendar a contratação de empresa cujo proprietário seja, ao mesmo tempo, dirigente da entidade contratante, não vislumbro gravidade suficiente nessa conduta para aplicação de sanção de multa, considerando, para esse juízo, o diminuto valor da contratação e a complexidade dos serviços contratados, quando comparados ao montante de recursos que envolvia o Pronac/Mecenato 06-9786, apresentados da seguinte forma na instrução peça 46, e as atividades abrangidas no projeto:
"a) recursos próprios - R$ 1.371.549,00 (incluídos os patrocínios recebidos) ;b) Lei Rouanet - Pronat/MinC - R$ 1.229.925,00;c) Ministério do Turismo - R$ 1.311.200,00;d) Governo do Estado do Paraná - R$ 238.322,15; ee) Receita de aplicações financeiras - R$ 16.266,30, sendo R$ 4.901,28 decorrentes de aplicações dos recursos próprios; R$ 11.323,03, dos recursos do Pronac; e R$ 41,99 oriundos dos recursos do governo estadual) "
Ressalto, em complemento e para fins de análise da reprovabilidade das condutas, que os responsáveis não respondem perante o TCU em outros processos, não havendo, portanto, antecedentes que justifiquem solução distinta ao caso, juízo necessário em face da alteração legislativa recente da Lei de Introdução às Normas do Direito Brasileiro, segundo a qual "na aplicação de sanções, serão consideradas a natureza e a gravidade da infração cometida, os danos que dela provierem para a administração pública, as circunstâncias agravantes ou atenuantes e os antecedentes do agente" (Decreto-Lei 4.657/1942, art. 22, § 2º) .
Com relação ao segundo agravante, contratação cruzada por empresas beneficiadas com recursos públicos, manifesto concordância com a conclusão do Ministério Público de Contas, cujos fundamentos incorporo a este voto, no sentido de que não há indícios suficientes que demonstrem que de fato houve benefício indevido por parte dos envolvidos. Quanto a esse ponto, transcrevo, apenas a título de reforço e pela suficiência e clareza, o seguinte excerto da manifestação do Parquet especializado (peça 74, p. 1) :
"Conforme asseverou o Ministério Público Federal nos autos do Processo 5005320-23.2012.404.7001 (peça 60, fls. 94/102) , "não há indícios de que tenha havido o direcionamento, vale dizer, o favorecimento para a contratação, pela ASSOCIAÇÃO IMIM, da empresa do investigado NIVALDO BENVENHO, para a produção de material gráfico destinado à propaganda e à divulgação do evento, em troca de futura contratação da empresa A. YOSHI ENGENHARIA E CONSTRUÇÃO LTDA., de propriedade do presidente daquela associação. Trata-se de empresas que se destacam nos respectivos ramos das atividades para as quais foram contratadas." 
Os documentos presentes à peça 60 (fls. 121/144) indicam que os valores discutidos nesse suposto beneficiamento cruzado (R$ 123.789,86 e R$ 100.000,00) são relativamente muito baixos perto do faturamento das empresas envolvidas. A receita operacional bruta em 2008 da empresa A. Yoshii Engenharia e Construções Ltda. foi superior a R$ 84 milhões e a da empresa Benvenho e Cia Ltda. foi superior a R$ 18 milhões. Não é razoável supor, sem mais elementos, que seus dirigentes tinham como intenção a busca de benefícios indevidos com o procedimento questionado."
Tais impropriedades justificam, tão somente, a ressalva das contas dos responsáveis, com amparo no art. 16, inciso II, da Lei Orgânica do TCU.
Ante o exposto, voto por que o Tribunal adote o Acórdão que ora submeto à deliberação deste Colegiado.
TCU, Sala das Sessões Ministro Luciano Brandão Alves de Souza, em 22 de setembro de 2020.
Ministro BRUNO DANTAS 
Relator